臺灣臺南地方法院民事判決
                                       108年度建字第51號
原      告  維德土木工程有限公司

法定代理人  陳嘉榮
原      告  陳耿維
上二人共同
訴訟代理人  陳怡君律師
被      告  劉聰裕
訴訟代理人  葉清華律師
上列當事人間請求給付工程款事件，本院於民國109年10月30日
言詞辯論終結，判決如下：
    主      文
原告之訴及假執行聲請均駁回。
訴訟費用由原告負擔。
    事實及理由
壹、程序方面
　　原告維德土木工程有限公司（下稱維德公司）起訴請求被告
    給付新臺幣(下同)1,383,566元，及自起訴狀繕本送達翌日
    起至清償日止，按週年利率5%計算之利息（見本院108年度
    補字第747號民事卷宗〔下稱補卷〕第13頁至第16頁）。嗣因
    被告抗辯原告維德公司法定代理人之子陳耿維才是承攬人，
    陳耿維乃以原告身分於本訴訟程序提起備位之訴。又因原告
    陳耿維業已兌現被告所寄付匯票金額共821,831元，再將該
    兌現金額轉交原告維德公司受領，原告遂將先位之訴及備位
    之訴請求給付金額縮減為561,735元（見本院108年度建字第
    51號民事卷宗〔下稱院卷〕第363頁至第377頁）。經核，上述
    訴之追加及變更與民事訴訟法第255條第1項第2款規定相符
    ，應予准許。
貳、實體方面
一、原告主張：原告陳耿維與被告兒子劉彥陞是同學，被告因欲
    改建祖宅即臺南市○○區○○00號建物（下稱系爭改建工程），
    遂透過劉彥陞介紹原告陳耿維後由原告維德公司承攬，原告
    維德公司與被告間因而就系爭改建工程成立承攬契約（下稱
    系爭承攬契約）；原告維德公司與被告雖未就系爭承攬契約
    簽立書面契約，惟原告維德公司係提出報價明細經被告確認
    後才進場施工，並同意被告於系爭改建工程完工後再給付全
    部工程款；施工期間，系爭改建工程（工項、材質、數量、
    單價等）因故（即因應現場狀況及被告要求與價格變動等）
    有所增減，被告復又要求原告維德公司追加施作地坪工程（
    下稱系爭追加工程），原告維德公司均於當下報價經被告允
    諾後即予施作；詎原告維德公司於系爭改建工程及追加工程
    完工後，提出請款工程明細表請求被告給付工程款1,383,56
    6元，被告除以匯票支付工程款821,831元外，竟稱其報價金
    額過高而拒絕給付，原告維德公司爰依承攬契約之法律關係
    ，先位請求被告給付剩餘工程款561,735元；縱如被告所述
    系爭承攬契約之承攬人是原告陳耿維，被告亦應將剩餘工程
    款561,735元支付給原告陳耿維，原告陳耿維為此依承攬契
    約之法律關係，備位請求被告給付剩餘工程款561,735元等
    語。並先位聲明：㈠被告應給付原告維德公司561,735元，及
    自起訴狀繕本送達翌日起至清償日止，按週年利率5%計算之
    利息；㈡願供擔保請准宣告假執行。備位聲明：㈠被告應給付
    原告陳耿維561,735元，及自起訴狀繕本送達翌日起至清償
    日止，按週年利率5%計算之利息；㈡願供擔保請准宣告假執
    行
二、被告則以：原告陳耿維於108年3月30日勘驗現場後表示願意
    承攬浴廁重建工程，雙方約定工程款為500,000元並於完工
    後再為給付；108年4月5日的工程報價明細沒有記載公司行
    號等資訊，也沒有經過兩造簽名同意；嗣被告於108年8月間
    表示庭院地坪恐怕來不及重整，原告陳耿維回答可於農曆7
    月底前完成，雙方當下協議工程款為300,000元；從而，系
    爭承攬契約之承攬人為原告陳耿維而非原告維德公司，系爭
    改建工程範圍也僅有6坪浴廁及4坪通道，系爭承攬契約內工
    作未全部完成並交付，是被告自行出資請其他廠商施作完成
    ；被告為支付首次報價金額821,831元，已寄送匯票給原告
    陳耿維，其中800,000元是原先協議的工程款，其餘21,831
    元則是被告甘願讓步的金額，原告維德公司或陳耿維不得再
    依系爭承攬契約為請求等語，資為抗辯。並聲明：㈠原告之
    訴及假執行之聲請均駁回。㈡如受不利判決，願供擔保請准
    宣告免為假執行。
三、兩造不爭執事實
  ㈠系爭承攬契約之工作內容如原告所提108年4月5日工程報價明
    細表（見補卷第19頁）所載。
  ㈡原告陳耿維已收受由被告所寄送面額共821,831元之郵政匯票
    2紙（見院卷第59頁）。
四、兩造間爭執事項
　㈠系爭承攬契約之承攬人為何？
　㈡兩造有無合意變更系爭承攬契約？
　㈢原告維德公司或陳耿維得否請求被告給付1,383,566元？
五、本院得心證理由
　㈠只有合法的營造業才能夠承攬營繕工程，一般人都知道要找
    合法的廠商，或許被告是因為認識原告陳耿維才找他來施作
    改建工程，未必在意原告陳耿維代理的公司或行號為何，但
    依然應可認知原告陳耿維是代理公司或行號訂約，不應該發
    生糾紛後，才否認原告維德公司為系爭承攬契約承攬人，甚
    至不同意追加陳耿維為原告。
　　⒈營造業非經許可，領有登記證書，並加入營造業公會，不
      得營業；營造業分綜合營造業、專業營造業及土木包工業
      ；土木包工業係指經向直轄市、縣（市）主管機關辦理許
      可、登記，在當地或毗鄰地區承攬小型綜合營繕工程之廠
      商；營造業法第3條第5款、第4條第1項、第6條分別定有
      明文。參照營造業承攬工程造價限額工程規模範圍申報淨
      值及一定期間承攬總額認定辦法第2條：「土木包工業承
      攬小型綜合營繕工程造價限額為新臺幣七百二十萬元，其
      承攬工程之橋樑柱跨距為五公尺以下，建築物高度、建築
      物地下開挖深度及鋼筋混凝土擋土牆高度之規模範圍，由
      直轄市、縣（市）主管機關擬訂，報請中央主管機關核定
      」、土木包工業承攬臺北市轄內小型綜合營繕工程規模範
      圍：「土木包工業承攬臺北市轄內小型綜合營繕工程規模
      範圍應符合下列規定：一、工程造價限額為新臺幣七百二
      十萬元以下，建築物高度十點五公尺以下之三層棲，無附
      建地下室之非供公眾使用建築物及雜項工作物。二、建築
      物地下開挖深度：二點五公尺以下。三、建築法第七條規
      定之建築所需駁崁：鋼筋混凝土擋土牆高度三公尺以下」
      ，可知所謂「小型綜合營繕工程」係指較小規模之建築物
      或檔土牆工程。系爭改建工程為較小規模（造價至多為原
      告所請求打除工程及結構工程總額約805,700元、建物僅
      有1層樓高）之建築物工程，依上述法律規定，應由合法
      營造業者始得承攬施作。一般人應該都知道要找合法的廠
      商施作，才比較能夠保障自己權益。原告陳耿維個人非合
      法的營造業廠商，原告維德公司才是合法的土木包工業者
      ，縱使被告是因其子即證人劉彥陞認識原告陳耿維才邀約
      承攬，也沒有道理堅持要找原告陳耿維以個人名義違法承
      攬工程。原告陳耿維更沒理由捨棄家裡的公司（即原告維
      德公司）不用，寧願違法也要以個人名義承攬工程，然後
      再由原告維德公司完成工程。
　　⒉被告雖抗辯系爭承攬契約之承攬人為原告陳耿維，證人劉
      彥陞亦證稱：「他沒有說代表和公司，我們從頭到尾都對
      他，所以我們認知是由陳耿維承包系爭工程」（見院卷第
      352頁）等語。然原告陳耿維於108年間僅約26歲，以其就
      讀成功大學研究所推斷（參院卷第352頁），應該正在求
      學或畢業不久，依常情應尚無足夠資力獨立創業而承攬工
      程，況且只有合法的營造業才能夠承攬營繕工程，故被告
      應可認知到原告陳耿維是代理公司或行號訂約。再參以原
      告陳耿維（按：當時還未追加為原告）證稱：「（你是否
      有做臺南市○○區○○00號工程？是誰承攬？）是維德土木公
      司承攬……劉彥陞請我協助處理，我向公司回報來承攬系爭
      工程……我跟陳麗娟為代表」（見院卷第206頁及第211頁）
      、證人陳麗娟證稱：「（系爭工程是誰代表維德土木公司
      與被告談契約內容？）由我本人與……陳耿維與對方接洽……
      」（見院卷第298頁）等語，佐以證人劉彥陞於通話中亦
      稱：「這幾個禮拜都有你們的廠商來……找你們維德」（見
      院卷第193頁），可知系爭承攬契約之承攬人係原告維德
      公司。被告遭原告維德公司提告後堅稱承攬人係原告陳耿
      維，應屬臨訟卸責之詞，尚非可採。
　㈡兩造曾合意變更工程（日式斜瓦骨架）及追加工程（重整建
    物前面庭院及旁邊空地）。
　　⒈系爭承攬契約之工作內容如原告所提108年4月5日工程報價
      明細表（見補卷第19頁）所載，為兩造所不爭執之事實，
      自堪認定。
　　⒉從該明細表內未記載「日式斜瓦骨架」及「追加地坪工程
      」之工程項目來看，「日式斜瓦骨架」及「追加地坪工程
      」均非系爭承攬契約最初所含工程項目，再參以被告除否
      認曾同意報價且抗辯未依要求施工等語外（見院卷第89頁
      至第91頁、第107頁至第109頁），亦坦承：「日本瓦……因
      為是兒子同學，想說承攬人一起施工較方便……做完鋼骨……
      請款時……我方一直要求出具各項明細及收據……108年7月13
      日……我方告知承攬人要做房子前面庭院地坪和旁邊的空地
      」（見院卷第89頁至第91頁），可知被告確曾委請承攬人
      施作「日式斜瓦骨架」而有變更，並追加該庭院與空地重
      整工程，堪認原告維德公司此部分主張相關事實為真（在
      此僅指「日式斜瓦骨架」及該庭院與空地重整工程，不含
      其他變更或追加及詳細工程項目與報價）。
　㈢原告維德公司雖然說報價都有經過被告確認同意，但被告最
    後僅願意按首次報價金額給付工程款，否認曾同意歷次報價
    單上所載工程款，所以原告維德公司必須先證明變更及追加
    部分工程款金額，才能請求被告給付該變更及追加部分工程
    款。
　　⒈原告維德公司雖主張系爭承攬契約係以實做實算方式計價
      ，但以實做實算方式計價通常係用於傳統契約模式（即設
      計與施工由不同單位承攬），有清楚的工程項目及範圍後
      才比較能夠計算。即使被告已提出粗略草圖（見院卷第15
      5頁、第207頁），仍無法使工程項目及範圍明確，如採實
      做實算計價將使業主承擔未知風險，業主於此情形下通常
      不願意以實做實算計價。一般工程案件，常以粗略估算後
      所得總價為準（例如：裝潢每坪以50,000元估算，總坪數
      為30坪，裝潢承攬費用即為50,000元乘以30等於1,500,00
      0元）。原告維德公司固曾提出108年4月5日工程報價明細
      表給被告，但該明細表並未載明以實做實算計價，參以總
      價承攬契約內也會有類似的估價單（例如：政府辦理採購
      時通常會提供類似估價單供投標廠商參考，但大多仍會採
      用總價承攬模式，非於實做實算計價時才提供類似估價單
      供投標廠商參考），自無法據以認定系爭承攬契約係以實
      做實算方式計價。原告陳耿維雖到庭證稱：「草稿是平面
      計算，數量不準……我建議公司採實做實算……（追加工程也
      是實做實算）是」（見院卷第208頁及第210頁）等語，惟
      該證述內容均未提及被告"同意"以實做實算方式計價，當
      無法證明系爭承攬契約經兩造合意以實做實算計價。證人
      陳麗娟雖亦到庭證稱：「（系爭工程施作價格如何計算？
      ）……實做實算。計價單位及價格與數量均依總表所載……（
      你有把總表給被告，被告有何表示？）沒有表達什麼，就
      收下……總表給他之前就已經講好，再依雙方合意的承攬工
      程項目及價格製作總表交給被告……（系爭工程追加部分有
      無報價單？）當面跟被告確認，沒有報價單，但有告知以
      實做實算方式計價……我們同樣是跟被告說廠商跟我們報價
      多少，我們就跟被告收取增加的價額，被告說好」（見院
      卷第298頁至第303頁）等語，惟實做實算計價通常是用在
      已有明確圖說可供施作的情形，為免估算數量與實際施作
      情形差異過大，才約定以實做實算方式計算報酬。系爭承
      攬契約僅有草稿而欠缺可供施作的詳細圖說，本質上即不
      適合採用以實做實算方式計價。如兩造業就報價表所載項
      目及數量與單價達成合意，則在欠缺詳細施工圖說的情形
      下，施工項目、數量、單價、複價、總價均已確定，亦無
      再以實做實算計價之必要。證人陳耿維及陳麗娟所述情節
      又與證人劉彥陞證稱：「陳耿維附給我們的請款單與當初
      承諾的價格相差太多」（見院卷第352頁）等語不符，故
      本院尚難率信系爭承攬契約係以實做實算計價。此外，若
      依證人陳麗娟證稱：「簡單說就是我們賺7%的管理費（利
      潤），其餘沒有跟被告賺取差價……被告有同意」（見院卷
      第303頁）等語判斷，似應指成本報酬式契約（即承攬人
      報酬為施工成本按約定比例計算）而非實做實算契約，原
      告就此部分所為陳述似有所誤會，附此敘明。
　　⒉原告維德公司雖又主張報價均經被告同意，並提出對話畫
      面截圖列印資料為證（見院卷第201頁），但該證據只能
      證明原告維德公司曾提出明細給被告，無法證明被告同意
      該報價金額。原告維德公司固提出附件詳細敘述雙方溝通
      協調過程（見院卷第153頁至第191頁），惟敘述內容為原
      告維德公司單方面陳述，附件內相關照片或截圖也無被告
      同意報價相關內容，自無法證明原告維德公司歷次報價均
      經被告同意。原告陳耿維及證人陳麗娟固證稱：「（談材
      質變更時……將更換內容及價錢講好才確定變更？）……在現
      場把報價單拿給被告看，被告有同意」（見院卷第209頁
      ）「總表給他之前就已經講好……被告追加工程當天……問我
      們大概需要多少工程款，我回覆下游廠商跟我們報價多少
      ，我們就按下游廠商報價向被告收取工程款……請款工程明
      細依照合意變更後結果製作……所有變更內容都有跟被告確
      認……簡單說就是我們賺7%的管理費……其餘沒有跟被告賺取
      差價利潤。被告有同意，我們才會進場施作」（見院卷第
      298頁至第303頁）等語，但參以原告陳耿維於作證時亦稱
      ：「（系爭工程承攬價格如何計算？）單價是公司會計填
      載於報價單之後再傳送給對方……（談追加地坪工程時，有
      無明確講數量、各個單價及總價？）現場只有初估價格約
      30-35萬元，我們表示確切價格需要等公司計算才能確定
      」（見院卷第207頁及第210頁）等語，可知雙方的共識似
      僅停留在初估金額，被告否認曾同意原告歷次報價，應由
      原告維德公司就此負舉證責任。原告陳耿維作證時所述與
      證人陳麗娟所述又與證人劉彥陞證稱：「請款單與當初承
      諾的價格相差太多」（見院卷第352頁）等語矛盾，本院
      復審酌證人均與本件訴訟結果有相當利害關係，有可能偏
      頗維護己方當事人，所述各有不盡合理之處，認本件尚無
      法依證人所述判斷系爭承攬契約報酬為何。由於原告維德
      公司應就先此負舉證責任，無法舉證的風險由原告維德公
      司承擔，故原告維德公司依承攬契約之法律關係，請求被
      告給付變更及追加部分工程款，為無理由，應予駁回。
　　⒊被告雖稱：「本人……於108年3月份問……承攬人50萬元是否
      可做，對方表示可以……庭院地坪要重整……口頭協議30萬」
      （見院卷第35頁）、「浴廁部分統包工程款是……50萬元，
      地坪整理統包工程款是30萬元，合計是80萬元」（見院卷
      第85頁）等語，但如果雙方已經講好工程款總金額，原告
      陳耿維應該就不需要再提出報價單供被告確認，被告也不
      用反覆請原告陳耿維提出報價單，故被告此部分陳述與其
      子劉彥陞具狀陳稱：「本人（劉彥陞）於108/3/30下午第
      一次會同（陳耿維）……勘驗現場並與我方父母相談後，確
      定承攬，本人並要求須先報價」（見院卷第47頁）等語、
      存證信函記載：「我方請問五十萬可以做嗎？台端表示可
      以……我方（即被告）一直請台端提供報價單……工程尾期空
      地的整修……我方詢問多少錢可做，台端表示是三十萬，仍
      未報價」（見院卷第49頁）等內容有矛盾，本院當然無法
      輕率採信，附此敘明。
　㈣原告陳耿維雖因被告抗辯而提起本件備位之訴，惟原告陳耿
    維必須是系爭承攬契約之承攬人，才能依據系爭承攬契約向
    被告請求給付工程款。本院既已認定原告維德公司才是系爭
    承攬契約的承攬人，則原告陳耿維以備位之訴請求被告給付
    工程款，自無理由，應予駁回。
六、綜上所述，原告維德公司依承攬契約之法律關係，先位請求
    被告給付561,735元，及自起訴狀繕本送達翌日起至清償日
    止，按週年利率5%計算之利息；原告陳耿維依承攬契約之法
    律關係，備位請求被告給付561,735元，及自起訴狀繕本送
    達翌日起至清償日止，按週年利率5%計算之利息，均為無理
    由，應予駁回。原告之訴(含先位之訴及備位之訴)既然已經
    敗訴，其假執行聲請即因訴之駁回而失所附麗，應併予駁回
    。
七、訴訟費用負擔之依據：民事訴訟法第78條。
中　　華　　民　　國　　109 　年　　12　　月　　29　　日
                  民事第五庭    法  官　陳谷鴻
以上正本證明與原本無異。   
如不服本判決，應於判決送達後20日內，向本院提出上訴狀並表
明上訴理由，如於本判決宣示後送達前提起上訴者，應於判決送
達後20日內補提上訴理由書（須附繕本）。
如委任律師提起上訴者，應一併繳納上訴審裁判費（參照民事訴
訟法施行法第9條：上訴人有律師為訴訟代理人，或依書狀上之
記載可認其明知上訴要件有欠缺者，法院得不行民事訴訟法第44
2條第2項及第444條第1項但書之程序）。
中　　華　　民　　國　　109 　年　　12　　月　　29　　日
                                書記官  曾盈靜